【裁判字號】    95,簡,27
【裁判日期】    950428
【裁判案由】    綜合所得稅
【裁判全文】
高雄高等行政法院簡易判決
                              95年度簡字第27號
原      告  甲○○
被      告  財政部台灣省南區國稅局
代  表  人  乙○○  局長
訴訟代理人  丙○○
上列當事人間因綜合所得稅事件，原告不服財政部中華民國九十
四年十一月十一日台財訴字第０九四００四八九八一０號訴願決
定，提起行政訴訟。本院判決如下：
    主  文
原告之訴駁回。
訴訟費用由原告負擔。
    事實及理由
一、緣原告八十六年度綜合所得稅結算申報，案經被告依財政部
    賦稅署查獲之通報資料，以原告於八十六年度有取自台灣省
    第二資源回收物運銷合作社（以下簡稱二資社）社員費用之
    其他所得新台幣（下同）八六六、九七七元，另查得原告漏
    報受扶養親屬張君榮取自中國石油公司台灣營業總處台南營
    業所（以下簡稱中油公司台南營業所）薪資所得四０、三七
    ０元、取自財團法人中華基督教衛理公會（以下簡稱基督教
    衛理公會）之其他所得二千元，及受扶養親屬董萍取自保證
    責任台南市第三信用合作社（以下簡稱台南市第三信用合作
    社）利息所得三七、九四九元，合計九四七、二九六元，乃
    併課其當年度綜合所得稅，補徵稅額一０四、五二四元，並
    處罰鍰四九、六００元（計至百元止），原告就被告核定其
    取自二資社之其他所得及罰鍰部分不服，申經復查，未獲變
    更，提起訴願，亦遭決定駁回，遂提起本件行政訴訟。
二、原告起訴意旨略謂：（一）其找社員之管道如下所示：司庫
    （回收大盤商）→吳招治（二資社經理）→原告→社員。司
    庫委託吳招治找社員申報所得稅，吳招治再委請原告找社員
    。司庫委託吳招治代找社員代辦事情，只要求吳招治把事情
    辦好，把社員申報的所得稅繳交國庫，司庫並未要求吳招治
    提供支出憑證，所以吳招治也未要求原告提供支出憑證，故
    原告僅有將支出及收支帳記載於備忘錄中，作為個人備忘之
    用。現被告要求原告提供支出憑證，顯有強人所難之處。下
    列為個人備忘錄中有關原告之所得成本及必要費用：成本部
    分：（１）民國（下同）八十五年六月成立合作社籌備會，
    原告收集一百九十六張社員身分證影本給籌備會，車馬費約
    十萬元；原告繳交社員入社股金每人一千元給籌備會，共計
    花費十九萬六千元。（２）八十六年二月合作社籌備會於北
    縣土城市開社員大會，原告動員約二百人次，連場地費、佈
    置費、車馬費，原告花費約三十萬元。（３）八十六年六月
    合作社經上級核准設立，原告繳交社員股金二十萬元。（４
    ）八十六年及八十七年間，有些社員因不懂稅法，重複給其
    他公司申報其個人綜合所得稅，導致稅捐單位對各該社員之
    個人綜合所得稅重複課稅，而由原告概括承擔其稅額，此種
    不懂稅法規定之社員約有八人，原告概括承擔其稅額每人約
    五萬元，原告共支出約四十萬元。必要費用部分：（１）原
    告下鄉找社員每次約須一星期時間，每趟次食宿、車馬費用
    約二至三萬元，四趟次共約十萬元。（２）原告所花費，並
    非原告之儲蓄，乃是向民間金主借支，均須支付利息，大約
    共付利息二十萬元。（３）找社員的組員，盡心盡力，原告
    在事成之後，另發獎金給這些組員，獎金大約三十萬元。（
    ４）原告為籌組合作社，及為合作社找社員入社，兩年中無
    其他工作及所得，每月生活費以二萬元計，共計約四十八萬
    元。綜上，成本及必要費用總計共約二百二十八萬元。依行
    為時所得稅法第十四條第一項第十款規定，該成本及必要費
    用應自其所得中扣除。（二）本件二資社承辦人員林淑娟於
    九十四年四月三日編制之逃漏所得計算書總表，因林淑娟只
    是二資社之會計人員，其負責之業務僅屬代收代付之性質，
    林淑娟並非承辦招募社員入社之業務人員，亦非二資社之法
    人代表，且未取得二資社理監事授權製作逃漏所得計算表之
    人，故其所編製之逃漏所得計算表只能算是其個人之認知，
    該計算表並無二資社及該社理監事之印章或原告之印章及簽
    名，是該表並不具公文書效力，當然也不具有扣繳憑單效力
    ，故原告主張財政部賦稅署所查獲之原告通報資料是錯誤的
    ，被告不可依此錯誤資料來核定補徵原告逃漏稅。（三）八
    十六年度二資社並未開出扣繳憑單給原告，二資社的業務項
    目，除廢紙廢鐵買賣外，並無招募社員項目，故二資社亦無
    法申報此筆來源。現被告僅憑林淑娟的錯誤報表要原告承認
    該年度有漏報稅額，硬要補徵原告綜合所得稅及罰鍰，豈能
    叫原告心服口服呢？林淑娟是二資社出納，而原告與二資社
    經理吳招治及司庫間互相委任之代辦事項，非林淑娟所能清
    楚了解，故僅憑林淑娟之陳述，而核定原告有其他所得，實
    難令人信服等語，並求為判決訴願決定及原處分（復查決定
    含原核定處分）均撤銷。
三、被告則以：（一）原告幫助部分使用二資社發票充當進項憑
    證之營業人及使用該社社員分散營業額度之實際交易人逃漏
    相關稅捐，並向渠等收取該社發票銷售額千分之六至千分之
    八之社員費用作為己用，賺取不法利益，案經查緝黑金中心
    查獲，原告幫助他人逃漏稅致違反稅捐稽徵法，亦經台灣板
    橋地方法院檢察署檢察官起訴在案。又原告雖稱收入係代收
    代付款項，惟原告僅空口主張成本及必要費用，未能就其主
    張提供客觀證據，以實其說，難認其主張之事實為真實，被
    告依法核定原告其他所得八六六、九七七元，並無不合，其
    所訴洵不足採。（二）原告主張林淑娟是二資社會計（訴願
    時稱林淑娟之職務為出納），其並不清楚吳招治及司庫間互
    相委任之代辦事項乙節，按林淑娟為二資社承辦該項業務之
    人員，被告依渠向台灣高等法院檢察署編製之逃漏所得計算
    表，核定原告其他所得八六六、九七七元，尚非無據。（三
    ）原告八十六年度綜合所得稅結算申報，漏報原告取自二資
    社之社員費用作為己用之其他所得八六六、九七七元、受扶
    養親屬張君榮取自中油公司台南營業所薪資所得四０、三七
    ０元、取自基督教衛理公會之其他所得二千元及受扶養親屬
    董萍取自臺南市第三信用合作社利息所得三七、九四九元，
    合計九四七、二九六元，違反行為時所得稅法第七十一條第
    一項規定，被告按其所漏稅額酌情減輕處八、八六二元０．
    二倍及九五、六六二元０．五倍罰鍰，合計四九、六００元
    ，並無違誤等語，資為抗辯，並聲明求為駁回原告之訴。
四、按「個人之綜合所得總額，以其全年左列各類所得合併計算
    之︰．．．第十類︰其他所得︰不屬於上列各類之所得，以
    其收入額減除成本及必要費用後之餘額為所得額。」為行為
    時所得稅法第十四條第一項第十類所明定。
五、經查，原告八十六年度綜合所得稅結算申報，案經被告依財
    政部賦稅署查獲之通報資料，以原告於八十六年度有取自二
    資社社員費用之其他所得八六六、九七七元，另查得原告漏
    報受扶養親屬張君榮取自中油公司台南營業所薪資所得四０
    、三七０元、取自基督教衛理公會之其他所得二千元，及受
    扶養親屬董萍取自台南市第三信用合作社利息所得三七、九
    四九元，合計九四七、二九六元，乃併課其當年度綜合所得
    稅，補徵稅額一０四、五二四元，並處罰鍰四九、六００元
    （計至百元止）等情，業經兩造分別陳明在卷，復有被告綜
    合所得稅核定通知書影本附原處分卷可稽，洵堪認定。
六、又按，廢棄物之回收，因涉及買賣交易，每一階段均應依法
    課徵營業稅，而廢棄物之交易與一般商品之交易不同，其部
    分廢棄物之來源為一般社會大眾或拾荒者，上開人士銷售廢
    棄物給回收廠商時，難以開立銷貨憑證給該回收廠商；又廢
    棄物回收廠商將廢棄物蒐集及分類整理後，再將可回收利用
    之各類廢棄物（如鐵、銅、鋁、紙、玻璃等），分別銷售給
    各該類再生工廠（如鋼鐵廠、紙廠、玻璃工廠等），作為其
    產品原料來源之一，如該廢棄物回收廠商未為公司或商號登
    記及未辦理營業登記，其銷售廢棄物時，亦無法開立發票給
    再生工廠作為進項憑證。為解決一般民眾及拾荒者難以開立
    銷貨憑證及再生工廠無法取得進項憑證之問題，財政部乃以
    八十六年三月十八日台財稅字第八六一八八八０六一號函釋
    規定，以透過合作社為社員辦理廢棄物共同運銷，並代表社
    員開立銷貨憑證予再生工廠，以申報營業成本及扣抵銷項稅
    額，其結果同時促使廢棄物買賣進入加值型營業稅體系，並
    維護稅制之完整。至於該合作社之個人社員透過該合作銷售
    廢棄物部分，依財政部八十四年八月二十一日台財稅字第八
    四一六四三八三六號函規定，免辦理營業登記，惟應依法課
    徵綜合所得稅。
七、又二資社為執行上開「廢棄物運銷制度」，乃藉由原告等人
    對外招攬社員（實則上開社員已非實際參與運銷之社員，而
    為二資社利用作為攤銷其銷售額，並以該銷售額百分之六，
    以該社員名義申報一時貿易所得之個人綜合所得稅），原告
    等人再由其所招攬社員，當年度攤銷二資社銷售額之千分之
    六，扣除應給付給社員之酬勞每人一萬元，及各該社員當年
    度申報之個人綜合所得稅應繳納稅額，即為原告等人招攬社
    員所抽取之佣金數額。本件原告八十六年度因招攬社員取自
    二資社之其他所得（該所得來源為利用二資社運銷制度，並
    以原告所招攬之社員申報一時貿易所得之個人綜合所得稅之
    回收業者，按上開社員申報之銷售額一定比例給付給二資社
    ，二資社再按銷售額千分之六比例之金額，給付給原告），
    共計八六六、九七七元（已扣除應給付社員之酬勞及各該社
    員當年度應繳納之稅額）乙節，此有林淑娟製作之八十六年
    度原告及訴外人李雪惠其他所得明細表影本附原處分卷足稽
    ；而原告對其於八十六年度確有因招攬社員取自二資社之其
    他所得，共計八六六、九七七元乙節，並不爭執（詳見本院
    九十五年三月二十二日準備程序筆錄第五頁起），其所爭執
    者，乃為系爭其他所得應扣除成本及必要費用，爰就原告主
    張應扣除之成本及必要費用分述如下：
（一）按「稅捐稽徵機關在核定稅額過程中，須納稅義務人協同
      辦理者所在多有，學理上稱為納稅義務人之協力義務，包
      括申報義務、記帳義務、提示文據義務等，納稅義務人違
      背上述義務，在行政實務上即產生受罰鍰或由稅捐稽徵機
      關片面核定等不利益之後果，而減輕稅捐機關之舉證證明
      程度」（參看司法院釋字第二一八、三五六等號解釋）。
      查，原告主張其支出之成本計有：（１）八十五年六月成
      立合作社籌備會，原告收集一百九十六張社員身分證影本
      給籌備會，車馬費約十萬元；原告繳交社員入社股金每人
      一千元給籌備會，共計花費十九萬六千元。（２）八十六
      年二月合作社籌備會於北縣土城市開社員大會，原告動員
      約二百人次，連場地費、佈置費、車馬費，原告花費約三
      十萬元。（３）八十六年六月合作社經上級核准設立，原
      告繳交社員股金二十萬元。（４）八十六及八十七年間，
      有些社員因不懂稅法，重複給其他公司申報其個人綜合所
      得稅，導致稅捐單位對各該社員之個人綜合所得稅重複課
      稅，而由原告概括承擔其稅額，此種不懂稅法規定之社員
      約有八人，原告概括承擔其稅額每人約五萬元，原告共支
      出約四十萬元。然原告卻未能提出證據證明其確有支出上
      開成本，顯未盡其協力義務，故尚難為其有利之認定。且
      原告主張其支出八十五及八十七年度之車馬費、社員入社
      股金及重複支出之所得稅等費用縱屬實在，然本件被告所
      核課者，為原告八十六年度之個人綜合所得稅，關於系爭
      其他所得乃係原告當年度招攬社員所取自二資社之佣金，
      而原告主張上開成本之支出年度為八十五及八十七年度（
      八十六年度重複支出所得稅費用部分，於下一段論述），
      該成本之支出與八十六年度招攬社員間，有何關聯，原告
      亦無法證明，故原告主張系爭其他所得應扣除此部分成本
      云云，自不可採。
（二）又原告主張因八十六年及八十七年間（八十七年度部分已
      於上一段論述，本段僅就八十六年度部分論述），有些社
      員因不懂稅法，重複給其他公司申報其個人綜合所得稅，
      導致稅捐單位對各該社員之個人綜合所得稅重複課稅，而
      由原告概括承擔其稅額，此種不懂稅法規定之社員約有八
      人，原告概括承擔其稅額每人約五萬元，原告共支出約四
      十萬元；另其支出之必要費用，計有（１）原告下鄉找社
      員每次約須一星期時間，每趟次食宿、車馬費用約二至三
      萬元，四趟次共約十萬元。（２）原告所花費，並非原告
      之儲蓄，乃是向民間金主借支，均須支付利息，大約共付
      利息二十萬元。（３）找社員的組員，盡心盡力，原告在
      事成之後，另發獎金給這些組員，獎金大約三十萬元。（
      ４）原告為籌組合作社，及為合作社找社員入社，兩年中
      （指八十六及八十七年度）無其他工作及所得，每月生活
      費以二萬元計，共計約四十八萬元。然原告就其確有支出
      上開八十六年度之成本及必要費用，亦無法提出證據證明
      ，顯未盡其協力義務，揆諸前揭說明，自難為其有利之認
      定。況且，其八十六年度因社員不懂稅法，重複報稅，致
      其須多繳納該重複申報之稅額部分，乃屬各該社員違約所
      致，且該個人綜合所得稅之納稅義務人為各該社員，原告
      本無代為繳納之義務，故原告縱使代為繳納該稅額，亦非
      屬該其他所得之成本。又原告為籌組合作社，及為合作社
      找社員入社，八十六及八十七年度因無其他工作及所得，
      每月生活費以二萬元計，共計約四十八萬元部分；其中八
      十七年度部分，因與原告八十六年度招攬社員之所得無關
      ，自不能主張自系爭其他所得中扣除；又原告因招攬社員
      可由二資社取得佣金，故該佣金屬其收入來源之一，亦即
      為其工作之一，原告可選擇以全職或兼職之方式投入該工
      作，然其因選擇以招攬社員為業，即不能謂其因此未能從
      事其他工作之損失，為其從事招攬社員所支出之必要費用
      。故原告主張系爭其他所得應扣除上開成本及必要費用，
      亦屬無據。
八、按「納稅義務人應於每年二月二十日起至三月底止，填具結
    算申報書，向該管稽徵機關，申報其上一年度內構成綜合所
    得總額．．．之項目及數額，以及有關減免、扣除之事實，
    並應依其全年應納稅額減除．．．扣繳稅額．．．，計算其
    應納之結算稅額，於申報前自行繳納。」、「納稅義務人已
    依本法規定辦理結算申報，但對依本法規定應申報課稅之所
    得額有漏報或短報情事者，處以所漏稅額兩倍以下之罰鍰。
    」分別為行為時所得稅法第七十一條第一項前段及第一百十
    條第一項所明定。又人民違反法律上之義務而應受行政罰之
    行為，法律無特別規定時，雖不以故意為必要，仍須以過失
    為其責任條件，觀諸司法院釋字第二七五號解釋至明。
九、本件原告八十六年度綜合所得稅結算申報，除漏報系爭其他
    所得八六六、九七七元，另漏報受扶養親屬張君榮取自中油
    公司台南營業所薪資所得四０、三七０元、取自基督教衛理
    公會之其他所得二千元，及受扶養親屬董萍取自台南市第三
    信用合作社利息所得三七、九四九元，合計九四七、二九六
    元，則原告就系爭款項應列報為當年度綜合所得稅結算申報
    之所得，而漏未申報，縱無故意，亦有應注意、能注意而不
    注意之過失。故被告依前揭法條規定，並參酌財政部頒訂之
    稅務違章案件裁罰金額或倍數參考表，按原告所漏稅額，分
    別依已填報扣繳暨免扣繳憑單及非屬已填報扣繳暨免扣繳憑
    單處以０．二倍及０．五倍之罰鍰計四九、六００元（計至
    百元止），即無違誤。
十、綜上所述，原告之主張並無可採；原告八十六年度綜合所得
    稅結算申報，未申報其自二資社取得之系爭其他所得，被告
    乃核定原告八十七年度有其他所得八六六、九七七元，併課
    原告當年度綜合所得稅，又因原告另漏報其所不爭執之其他
    所得，乃核定原告當年度漏稅額為一０四、五二四元，除核
    定補徵外，並裁處原告罰鍰計四九、六００元（計至百元止
    ），並無違誤，訴願決定予以維持，亦無不合；原告起訴意
    旨求予撤銷，為無理由，應予駁回。並不經言詞辯論為之。
十一、據上論結，本件原告之訴為無理由，依行政訴訟法第二百
    三十三條第一項、第二百三十六條、第一百九十五條第一項
    後段、第九十八條第三項前段，判決如主文。
中    華    民    國    95    年     4    月   28     日
                              法  官  李協明
以上正本係照原本作成。
如不服本判決，應於送達後20日內，向本院提出上訴狀並表明上
訴理由，如於本判決宣示後送達前提起上訴者，應於判決送達後
20日內補提上訴理由書（須按他造當事人人數附繕本）。
提起上訴應預繳送達用雙掛號郵票7份（每份34元）。
中    華    民    國    95    年     4    月   28     日
                              書記官  周良駿
附註:
行政訴訟法第235條（第1項、第2項）:
對於適用簡易程序之裁判提起上訴或抗告，須經最高行政法院之
許可。
前項許可，以訴訟事件所涉及之法律見解具有原則性者為限。


司法院資訊處製作；財團法人民間司法改革基金會備份。
